臺灣臺中地方法院刑事判決　　　　　　100年度簡上字第237號
上　訴　人
即　被　告　黃敏真
上列上訴人因詐欺案件，不服本院臺中簡易庭99年度中簡字第31
41號中華民國100年4月15日刑事簡易判決（聲請簡易判決處刑及
併辦案號：臺灣臺中地方法院檢察署99年度偵字第22987號、第2
4592號），提起上訴，本院管轄之第二審合議庭判決如下︰
    主    文
上訴駁回。
    犯罪事實及理由
一、本案經本院合議庭審理結果，認第一審簡易判決之認事用法
    及量刑均無不當，應予維持，並引用本院第一審刑事簡易判
    決書之記載（如附件所示）。
二、上訴人即被告黃敏真（下稱被告）上訴意旨略以：伊患有精
    神疾病多年，當時因精神狀況不佳始做出此行為，伊不認識
    詐欺集團成員及被害人，伊亦為受害人，希望鈞院為無罪之
    諭知云云。然查，被告雖辯以行為當時精神狀況不佳致為此
    犯行，並提出中華民國身心障礙手冊（中度精神障礙）、重
    大傷病免自行部份負擔證明卡（精神分裂情感障礙症）各一
    紙為證。惟按刑法上之所謂因精神障礙或其他心智缺陷，致
    不能辨識其行為違反或欠缺辨識能力或辨識能力顯著降低者
    ，係指「行為時」之精神，對於外界事務之判斷力，較之普
    通人之平均程度顯然缺乏或減退者而言。又犯罪行為人是否
    無辨識能力或顯著降低，固屬醫學上精神病科之專門學問，
    非有專門精神病醫學研究之人，予以診察鑑定，不易判斷。
    但行為人之是否因精神障礙或其他心智缺陷致無辨識能力或
    顯著降低，仍屬於行為有責性之判斷範圍，其認定應由法院
    依職權為之，不得視為一種單純之醫學或心理學上概念，進
    而以此概念代替法院之判斷，故雖經醫學專家鑑定行為人之
    精神狀態，提供某種概念，亦不過作為法院判斷之資料而已
    ，法院非不得綜合全部調查所得資料以判斷行為人於行為時
    有無心神喪失或精神耗弱之情事，並非必須有待於精神病科
    之醫學鑑定，始得據為裁判之基礎（最高法院88年度臺上字
    第930號、85年度臺上字第6071號判決、25年度上字第2324
    號判例意旨參照）。本件被告提出之中華民國身心障礙手冊
    影本、重大傷病免自行部份負擔證明卡各一紙，固可認被告
    確實罹有精神疾患，惟此尚不足遽以推論被告行為時之精神
    狀況已達於精神耗弱之程度。而依被告於偵查及原審訊問時
    ，其對犯罪過程均能明確陳述，且被告於本院審理時亦供稱
    ：「（問：0000000000這支行動電話是你去申請的？）是我
    跟我先生王茂丞去申請的。」、「（問：當時為什麼會去申
    請這電話？）因為我缺錢，申請電話可以去賣，一個門號50
    0元。」、「（問：妳怎麼知道有人在收這個電話？）我看
    報紙跟對方聯絡，對方來的人是男生大約三四十歲的人，他
    說只有我們拿雙證件給他就會去辦，辦完當天我就把SIM卡
    還有辦卡的資料給他。」、「（問：另外一個門號，有被起
    訴嗎？或是做過筆錄？）有到板橋去做過筆錄。」、「（問
    ：當時是兩張SIM卡一起交還是如何？）當時兩張SIM卡是交
    給不同人，威寶這一張是當天辦理的，當天只有辦這一張交
    這一張，另外一張，是另外一次交給另外一個人」等語明確
    ，觀諸被告於本院審理中，對於訊問內容均能明確應答、對
    答如流，且其對本院所提問內容，均能充分理解，並針對要
    點回答，顯見被告對於上開犯罪過程知之甚詳，記憶彌新，
    能為充分判斷，並無任何暫時性意識混亂不清，甚而精神上
    對於外界事務有全然缺乏知覺、理念及判斷作用或有較常人
    之平均程度，顯然減退之情形，足認被告於行為時之精神狀
    態顯然甚為清醒、正常，並無何對事理之認知功能、判斷能
    力低於常人之異常情形至為明顯，是被告執上開情詞置辯，
    尚無足採。綜上，原審就被告犯行予以論罪科刑，核無違誤
    ，被告上訴否認犯行，請求撤銷原審判決，為無理由，應予
    駁回。
據上論斷，應依刑事訴訟法第455條之1第1項、第3項、第373條
、第36 8條，判決如主文。
本案經檢察官張國強到庭執行職務。
中    華    民    國   100    年    8     月    26    日
                  刑事第九庭  審判長法  官  劉國賓
                                    法  官  鄭舜元
                                    法  官  柯雅惠
以上正本證明與原本無異。
本件不得上訴。
                                    書記官  廖健雄
中    華    民    國   100    年    8     月    26    日
附錄論罪科刑法條
中華民國刑法第339條第1項
意圖為自己或第三人不法之所有，以詐術使人將本人或第三人之
物交付者，處 5 年以下有期徒刑、拘役或科或併科 1 千元以下
罰金。